臺灣高等法院民事判決　　　　　　　　　 96年度上字第275號
上　訴　人　財團法人汽車交通事故特別補償基金
法定代理人　乙○○
訴訟代理人　丙○○
　　　　　　己○○
　　　　　　甲○○
被 上 訴人　戊○○
訴訟代理人　解家源律師
受 告 知人　丁○○
上列當事人間損害賠償事件，上訴人對於中華民國95年12月29日
臺灣臺北地方法院95年度訴字第10896號第一審判決提起上訴，
本院於96年5月22日言詞辯論終結，判決如下：
    主  文
上訴駁回。
第二審訴訟費用由上訴人負擔。
    事實及理由
一、按當事人得於訴訟繫屬中，將訴訟告知於因自己敗訴而有法
    律上利害關係之第三人，民事訴訟法第65條第1項定有明文
    。上訴人於本院聲請將本件訴訟告知於因自己敗訴而有法律
    上利害關係之第三人丁○○（本院卷26-27頁），核無不合
    。
二、上訴人起訴主張：訴外人蔡宜玲於民國93年11月10日上午，
    搭乘受告知人丁○○駕駛之車牌號碼7352－DC號自用小客車
    （下稱系爭自小客車），行經桃園縣桃園市○○路時，丁○
    ○將系爭自小客車暫停路旁下車訪友，獨留蔡宜玲在車內；
    嗣於同日上午8時50分許，系爭自小客車因擋住後方車牌號
    碼不明小貨車之行進，遭鳴喇叭要求移車，蔡宜玲未領有小
    型車普通駕駛執照，仍自行換坐至駕駛座上，駕駛系爭自小
    客車往前移動，於前進時，因疏未注意前方公車候車區停有
    公車，而貿然向右打方向盤並猛踩油門，致系爭自小客車失
    控衝上統領百貨公司（即中華路6號對面）前方公車候車區
    ○○○道，撞擊於該處候車之杜保忠、王芷湘，使杜保忠受
    有頭部外傷合併嚴重腦挫傷、顱骨骨折、腦氣室右側硬膜下
    出血、左側鎖骨骨折及左側胸部血氣胸，經送醫急救後，於
    同日下午2時40分許不治死亡；王芷湘則受有頭部外傷併硬
    膜下出血，經送醫急救後，亦於同年月13日上午7時3分許不
    治死亡。本件事故發生時，系爭自小客車係被上訴人所有，
    因未投保強制汽車責任保險，致杜保忠、王芷湘之繼承人無
    法向保險人請求保險給付，而向上訴人申請補償金，上訴人
    業依修正前強制汽車責任保險法第38條第1項第2款規定，補
    償杜保忠、王芷湘之繼承人楊鴻勳死亡補償金新台幣（下同
    ）280萬元，爰依修正前同法第39條第2項及民法第184條第2
    項規定，求為命被上訴人給付280萬元並加付法定遲延利息
    之判決（原審判決上訴人敗訴，上訴人不服提起上訴），並
    上訴聲明：(一)原判決廢棄。(二)被上訴人應給付上訴人280萬
    元及自起訴狀繕本送達之翌日起至清償日止，按年息百分之
    五計算之利息。
三、被上訴人則以：系爭自小客車原為被上訴人所有，但被上訴
    人於本件事故發生前之93年7月間已將該車出售與丁○○，
    被上訴人已非系爭自小客車之所有人，系爭自小客車是否投
    保強制汽車責任保險，為現所有人丁○○之責，並非被上訴
    人所能決定，況本件車禍肇事人為蔡宜玲，被上訴人亦無過
    失刑責，無須負保險責任等語，資為抗辯，並答辯聲明：上
    訴駁回。
四、經查蔡宜玲於上開時地駕駛系爭自小客車撞擊杜保忠、王芷
    湘，致該二人傷重不治死亡；本件事故發生時，系爭自小客
    車在監理機關登記之所有人為被上訴人；系爭自小客車因未
    投保強制汽車責任保險，杜保忠、王芷湘之繼承人楊鴻勳依
    修正前強制汽車責任保險法規定，已向上訴人申請補償金，
    並受領死亡給付280萬元等情，為兩造所不爭執，並有原法
    院9 4年度交易字第189號刑事判決、診斷證明書、臺灣桃園
    地方法院檢察署相驗屍體證明書、戶籍謄本、桃園縣政府警
    察局道路交通事故證明書、上訴人汽車交通事故特別補償金
    申請書、強制車險傳送日回覆、汽車保險投保狀況回覆結果
    、上訴人補償金理算書、汽車交通事故特別補償金收據暨行
    使代位權告知書及台北銀行入戶電匯回條可稽（原審卷8-28
    頁），堪信為真實。
五、上訴人主張本件事故發生時，系爭自小客車係被上訴人所有
    ，因未投保強制汽車責任保險，伊已補償楊鴻勳死亡補償金
    280萬元，被上訴人應依修正前強制汽車責任保險法第39條
    第2項及民法第184條第2項規定，給付伊280萬元等情，則為
    被上訴人所否認，並以上開情詞置辯，經查：
  (一)按依民法第761條第1項前段規定，動產物權之讓與，非將動
    產交付，不生效力，此之所謂交付，固非以現實交付為限，
    即如依同條第1項但書及第2項、第3項規定之簡易交付、占
    有改定及指示交付，亦發生交付效力，此項規定於汽車物權
    之讓與，亦有適用（最高法院70年度台上字第4771號判例參
    照）；又按汽車為動產，其所有權之移轉因交付而生效力，
    不以向監理機關申請過戶為必要，是汽車買賣雖應辦理過戶
    登記，但此非汽車所有權移轉之法定要件，因汽車係動產，
    只須有移轉汽車之合意與交付與受讓人，即生所有權移轉之
    效力。經查丁○○於本件事故發生時之警詢時即陳稱：系爭
    自小客車係伊所有，伊於93年7月間向被上訴人購買後，尚
    未辦理過戶等語（原審卷63頁），並於本院陳稱：伊93年8
    月間向被上訴人購買系爭自小客車，約定買賣價金為30萬元
    ，伊已給付全部價金予被上訴人，被上訴人亦交付系爭自小
    客車予伊使用，迄今尚未辦理過戶，買賣後系爭自小客車一
    直由伊占有使用等語（本院卷52頁）；另依蔡宜玲於警詢時
    供稱：事故當時伊坐在自小客車副駕駛座，伊朋友丁○○原
    本是自小客車駕駛人下車去附近找朋友等語（原審卷65頁）
    ，可見丁○○與被上訴人間確有買賣及移轉讓與系爭自小客
    車所有權之合意，被上訴人並已將系爭自小客車交付予丁○
    ○，丁○○應已取得系爭自小客車之所有權而為該車所有人
    ，且於本件事故發生時系爭小客車亦非在被上訴人之占有中
    ，依上開說明，汽車物權之讓與以交付為生效要件，在監理
    機關所為過戶，僅屬於行政上之監理事項，並非認定系爭自
    小客車所有人之標準，上訴人主張被上訴人為系爭自小客車
    之登記名義人即為該所有人云云，並不可採。丁○○雖另陳
    稱因被上訴人迄不辦理過戶，伊曾於同年8月間請求被上訴
    人返還買賣價金云云，惟為被上訴人所否認，而丁○○亦未
    能舉證證明其於本件事故發生前已與被上訴人合法解除該買
    賣契約，所為此部分之陳述，自不足採。是被上訴人辯稱伊
    已於93年7月將系爭自小客車出售並交付予丁○○，伊已非
    系爭自小客車所有人等語，應為可採。又查被上訴人被訴過
    失致死之刑事案件，業經臺灣桃園地方法院檢察署檢察官不
    起訴處分確定在案（94年度偵字第8541號-原審卷43-44頁）
    ，被上訴人就本件事故之發生亦無何過失責任。
  (二)上訴人另主張依修正前強制汽車責任保險法第39條第2項規
    定，伊得直接向汽車所有人即被上訴人求償，且強制汽車責
    任保險法為保護他人之法律，伊亦得依民法第184條第2項規
    定請求被上訴人賠償云云，惟查修正前強制汽車責任保險法
    第39條第2項規定「無法預防損害之發生」，不屬保護他人
    之法律（最高法院46年度台上字第419號判決參照）；且上
    訴人依上開規定請求，皆應以被上訴人為系爭自小客車所有
    人為前提要件，被上訴人於本件事故發生時既非系爭自小客
    車之所有人，已如前述，則上訴人依上開規定請求被上訴人
    給付補償金280萬元，洵屬無據。
六、綜上所述，上訴人依修正前強制汽車責任保險法第39條第2
    項及民法第184條第2項規定，請求被上訴人給付補償金280
    萬元及法定遲延之利息，自屬不應准許。從而，原審所為上
    訴人敗訴之判決，核無違誤，上訴論旨指摘原判決不當，求
    予廢棄改判，為無理由。
七、兩造其餘之攻擊或防禦方法及未經援用之證據，經本院斟酌
    後，認為均不足以影響本判決之結果，自無逐一詳予論駁之
    必要，併此敘明。
八、據上論結，本件上訴為無理由，依民事訴訟法第449條第1項
    、第78條，判決如主文。
中　　華　　民　　國　　96　　年 　　6　　月　　5 　　日
        　　　　　　民事第十五庭
                        審判長法　官  林恩山
                              法　官  郭松濤
                              法　官  陳駿璧
正本係照原本作成。
如不服本判決，應於收受送達後20日內向本院提出上訴書狀，其
未表明上訴理由者，應於提出上訴後20日內向本院補提理由書狀
（均須按他造當事人之人數附繕本）上訴時應提出委任律師或具
有律師資格之人之委任狀；委任有律師資格者，另應附具律師資
格證書及釋明委任人與受任人有民事訴訟法第466條之1第1項但
書或第2項（詳附註）所定關係之釋明文書影本。
中　　華　　民　　國　　96　　年　　6 　　月　　6 　　日
　　　　　　　　　　　　　　　書記官  黃  愛
附註：
民事訴訟法第466條之1（第1項、第2項）：
對於第二審判決上訴，上訴人應委任律師為訴訟代理人。但上訴
人或其他法定代理人具有律師資格者，不在此限。
上訴人之配偶、三親等內之血親、二親等內之姻親，或上訴人為
法人、中央或地方機關時，其所屬專任人員具有律師資格並經法
院認為適當者，亦得為第三審訴訟代理人。
